臺灣屏東地方法院民事裁定　　　　　　　99年度家抗字第25號
抗　告　人　　袁震天律師（即被繼承人王典陽之遺產管理人）
上列當事人聲請核定遺產管理人報酬事件，抗告人對於民國99年
8 月31日本院99年度家聲字第186 號本院所為之第一審所為裁定
提起抗告，本院管轄之第二審法院裁定如下：
    主  文
抗告駁回。
抗告費用新台幣壹仟元由抗告人負擔。
    理  由
一、本件抗告意旨略以：
（一）抗告人前經本院98年度財管字第59號民事裁定選任為被繼
      承人王典陽之遺產管理人確定，抗告人已進行被繼承人王
      典陽財產狀況之調查，至鈞院閱覽卷宗，發函通知已知之
      債權人申報債權、編製遺產清冊等項目，嗣因調查財產及
      債務之結果，被繼承人之遺產顯不敷清償債務，抗告人乃
      依破產法之規定，向鈞院聲請被繼承人之遺產破產，本件
      遺產管理事務於鈞院宣告被繼承人遺產破產時終止，原裁
      定雖以抗告人就被繼承人遺產宣告破產前之法律關係尚屬
      單純，並以法扶酬金計付標準表依處理訴訟事務案件報酬
      約新台幣（下同）15,000元至30 ,000 元、撰擬法律文件
      乙件為2,000 元至5,000 元，核定本件遺產管理人之報酬
      為18,000元。惟，本件遺產管理事務係屬非訟事件，且於
      處理管理職務時亦具有資產管理之專業經驗，性質上與一
      般訴訟事件不同，更與一般法律扶助案件不同，自不應類
      推適用上述法扶酬金計付標準，而應比照業界收入標準計
      付酬金始為適當。
（二）況查，抗告人既係以律師身分擔任遺產管理人，依財政部
      頒訂之「稽徵機關核算98年度執行業務者收入標準」（下
      稱：「收入標準」）第1 點第（4 ）目規定：「擔任檢查
      人、清算人、破產管理人、遺囑執行人或其他信託人案件
      ：按標的物財產價值百分之九計算收入；無標的物每件在
      直轄市及市20,000元，在縣16,000元」，則以本件被繼承
      人王典陽之遺產計有坐落屏東縣枋寮鄉○○段北勢小段
      260-5 、1221-2地號、及枋寮鄉○○段150 地號之三筆土
      地，其財產價值按98年公告現值計算，約有3,721,871 元
      。準此，稅捐稽徵機關依被繼承人不動產價值百分之九核
      課計算抗告人處理本件遺產管理案件之收入，其金額為
      334,968 元。抗告人據此聲請報酬於法有據，又依財政部
      頒「代管無人承認繼承遺產作業要點」（下稱：「作業要
      點」）第14點第3 目規定，若係由國有財產局擔任遺產管
      理人之案件，國有財產局得請求管理遺產報酬不得低於遺
      產現值100 分之1 ，依該「作業要點」，國有財產局擔任
      遺產管理人之報酬已應不得低於37,218元，則原裁定僅以
      抗告人就被繼承人遺產作宣告破產前之管理法律關係尚屬
      單純為由，而對於抗告人所投入之人力工時及心力等成本
      卻略未審酌，更刻意對於現行財政部頒佈執行業務收入之
      相關法令而不採，足見原審除未審酌一般執行業務之收入
      標準外，更未慮及抗告人係以律師身分執行業務，所核定
      18 ,000 元報酬遠低於上開代管無人繼承作業要點之標準
      ，有欠公允，自有不適用法規之違誤。
（三）鈞院核定遺產管理人報酬時，本應斟酌各種因素，並合理
      定之，如：遺產管理人與被繼承人關係、管理事務之繁簡
      、遺產狀況、遺產管理人所費心力、管理時間長短等並應
      參酌適用市場合理之會計師、律師之公費標準始為適法合
      理。今既已有財政部頒訂之「稽徵機關核算98年度執行業
      務者收入標準」可為本件遺產管理人之報酬核定依據，則
      在無其他不應適用該標準之法律規定或積極理由之情形下
      ，自不得僅憑主觀意志即對該執行業務者收入標準棄而不
      用。原裁定無積極合理之理由即對該執行業務者收入標準
      棄未採用，顯有不適用法規之違誤，就該部分之違誤自應
      予以廢棄。故對於原裁定之違背法令，並為合理反應抗告
      人之實際成本，爰依非訟事件法第44條，提起抗告，聲明
      ：原裁定關於遺產管理人代墊之費6,673 元以外部分廢棄
      ；上開廢棄部分，抗告人任本件遺產管理人報酬為
      334,968 元等語。
二、原審裁定則以：聲請人（按即本件抗告人，下同）主張其經
    本院以98年度財管字第59號民事裁定選任為被繼承人王典陽
    之遺產管理人，及就任遺產管理人後，聲請人進行之管理工
    作包括搜索財產、閱覽相關案件卷宗、聲請破產宣告、發函
    通知已知之債權人向本遺產管理人申報債權、編製遺產清冊
    等，及為被繼承人王典陽代墊費用7, 673元一節（含本件之
    聲請程序費用1000元），業據其提出本院99年度破字第1 號
    民事裁定影本、98年度財管字第59號民事裁定影本、遠見律
    師事務所請款清單及收據、土地登記第二類謄本影本、本院
    民事執行處99年7 月22日屏院惠民執戊字第99執破1 號函影
    本等件為證，應堪信聲請人之主張為真實。本院斟酌聲請人
    所為搜索財產、製作遺產清冊、後續之遺產管理及聲請宣告
    被繼承人遺產破產等事項；本件被繼承人遺有上開3 筆土地
    ，聲請人遺產管理職務因被繼承人之遺產經宣告破產而終止
    ，聲請人就被繼承人遺產宣告破產前之管理法律關係尚屬單
    純，衡酌聲請人支出之相關勞力、心力之程度，聲請人能妥
    善進行遺產管理行為，以及聲請人擔任無人承認繼承遺產之
    遺產管理人，具有公益性質，對照擔任公益法律扶助律師職
    務性質，每件依法扶酬金計付標準表原則上依處理訴訟事務
    案件報酬約15,000元至30,000元、撰擬法律文件乙件2,00 0
    至5,000 元，及處理本件遺產管理事務及撰狀之份數、耗費
    之勞力、時間、心力程度等一切情狀，認本件遺產管理人之
    報酬以1 萬8 仟元為適當，所代墊費用為6,673 元，合計為
    24,673元，爰依上開規定，裁定聲請人之報酬為24,673元（
    含代墊之費用6,673 元）等語。
三、經查：按遺產管理人得請求報酬，其數額由親屬會議按其勞
    力及其與被繼承人之關係酌定之；依本法之規定應開親屬會
    議時，由當事人、法定代理人或其他利害關係人召集之；親
    屬會議不能召開或召開有困難時，依法應經親屬會議處理之
    事項，由有召集權人聲請法院處理之，民法第1183條、第
    1129條、第1132條第2 項前段分別定有明文。是遺產管理人
    因管理遺產花費心力、勞力，得請求報酬。而經法院指定之
    遺產管理人，因被繼承人並無親屬會議可資酌定報酬數額，
    故其得依非訟事件法第166 條第1 項第3 款規定向法院聲請
    代管遺產報酬。再按法院酌定遺產管理人之報酬，其金額之
    多寡、應如何認定為適當，原屬於法院依職權裁量之範圍，
    非當事人得任意指摘；而行政機關所發佈之行政命令，並非
    法律，其見解僅供法院參考，於法官審理案件時，並不受其
    拘束（司法院大法官會議釋字第216 號號解釋參照）。抗告
    人主張其經本院以98年度財管字第59號民事裁定選任為被繼
    承人王典陽之遺產管理人，就任遺產管理人後，抗告人進行
    之管理工作包括搜索財產、閱覽相關案件卷宗、聲請破產宣
    告、發函通知已知之債權人向本遺產管理人申報債權、編製
    遺產清冊等，業據其提出99年度破字第1 號民事裁定影本、
    98年度財管字第59號民事裁定影本、遠見律師事務所請款清
    單及收據、土地登記第二類謄本影本、民事執行處99年7 月
    22日屏院惠民執戊字第99執破1 號函影本等件為證，並經本
    院職權調取99年度家聲字第186 號卷宗核閱無誤，抗告人此
    部分之主張固堪認為真實。
四、惟抗告意旨雖以前開情詞置辯，指摘原審裁定不當云云。本
    院認為：
    (一)按抗告人舉財政部頒訂之「稽徵機關核算98年度執行業務
      者收入標準」第1 點第4 目規定：擔任檢查人、清算人、
      破產管理人、遺囑執行人或其他信託人案件：按標的物財
      產價值百分之九計算收入為標準，認應酌定其擔任被繼承
      人王典遺產管理人報酬為334,968 元云云。然經本院函詢
      財政部賦稅署移請財政部台灣省南區國稅局，有關上開「
      收入標準」第1 點第4 目所謂：擔任檢查人、清算人、破
      產管理人、遺囑執行人或其他信託人，性質上有無包括「
      遺產管理人」？又所稱「其他信託人」其適用範圍有無包
      括「遺產管理人」？經該局函覆稱：「查遺產管理人並非
      稽徵機關核算98年度執行業務者收入標準第1 點第4 目之
      適用對象內，現行稽徵機關對律師受選任為遺產管理人之
      收入認列係依前揭收入標準附註三：本標準未規定之項目
      ，由稽徵機關依查得資料認定辦理。此有財政部賦稅署移
      文單及該局100 年2 月9 日南區國稅審二字第10000026
      62號回覆附卷可證。足見「稽徵機關核算98年度執行業務
      者收入標準」第1 點第4 目規定，係行政機關查核課稅收
      入之準則，遺產管理人非前開收入標準適用對象，更非核
      定遺產管理人報酬之適用標準，抗告人引用前開標準計算
      ，認應依遺產價值百分之9 核定其管理人報酬334,968 元
      云云核非所論不足採用。
    (二)次查，抗告人另舉財政部訂頒「代管無人承認繼承遺產作
      業要點」第14點第3 目所定，認國有財產局擔任遺產管理
      人之案件，國有財產局所得請求之報酬已不得低於遺產現
      值百分之一（按依被繼承王典陽所遺系爭三筆不動產按公
      告現值總值計算，即不低於37,219元角以下四捨五入），
      指摘原審核定之報酬18,000元不當。但查，上開「代管無
      人承認繼承遺產作業要點」係財政部因應國有財產局或所
      屬各地區辦事處經法院裁定選任為遺產管理人所制定之行
      政規則，此觀諸該作業要點第一條規定之限用對象即明。
      抗告人比附援引上開作業要點作為選任律師為遺產管理人
      其報酬之核定標準已有未合；何況，遺產管理人之職務，
      依民法第1179條第1 項規定，包括：編製遺產清冊、為保
      存遺產之必要處置、聲請法院依公示催告程序公告債權人
      或受遺贈人報明債權（如為管理人已知者應分別通知之）
      、清償債權並交付遺贈物及為遺產之移交等諸項，且遺產
      管理人須俟清償債權、交付遺贈物，如有賸餘並應移交歸
      屬國庫（民法第1185條參照），管理職務始告終竣；復須
      依非訟事件法第155 條規定於管理職務執行完畢後向法院
      陳報管理遺產之狀況並提出相關文件。但本件遺產管理事
      件於98年10月19日經裁定選任抗告人為遺產管理人，抗告
      人就任後認遺產已不足清債債權，著即於99年2 月2 日聲
      請遺產破產，經本院99年度破字第1 號裁定於同年6 月4
      日准宣告王典陽之遺產破產，並同時選任林榮和律師為破
      產管理人，抗告人之管理職務即因上開破產裁定之宣告而
      告終止，有本院98年度財管字第59號及99年度破字第1 號
      裁定在卷可查，復為抗告人所自承。準見，本件管理職務
      並未如依民法第1179條、第1185條所示程序執行至終竣，
      其管理事務較簡、心力勞力較少，所支出之工時亦無多，
      ，可以肯認，此與上開作業要點應係指遺產管理職務執行
      終竣始有依上開百分之一標準計酬之情形，亦有不同。從
      而抗告人認原審核定之報酬偏低不及上開作業要點標準云
      云，亦有所誤同無可採。
    (三)末按就律師擔任遺產管理人報酬之酌定，法院自得依案情
      需要酌採及不予採用上開規定。原審以抗告人擔任遺產管
      理人所為事務繁簡程度、支出勞力時間等具體情形、被繼
      承人遺產之數量、種類、抗告人於遺產破產宣告前管理之
      法律關係尚單純、抗告人能妥善管理等情狀及衡酌抗告人
      擔任遺產管理人具有公益性質，對照擔任公益法律扶助律
      師職務性質，每件依法扶酬金計付標準表原則上依處理訴
      訟事務案件報酬約15,000元至30,000元、撰擬法律文件乙
      件2,000 至5,000 元，及處理本件遺產管理事務及撰狀之
      份數、耗費之勞力、時間、心力程度等一切情狀，而核定
      報酬，經核於法並無違誤，得心證之理由亦完足說明並無
      欠週，為有理由應予維持。抗告人指摘原裁定理由不備、
      失之主觀，為有不當求予廢棄原裁定，核無理由，應予駁
      回。
六、據上論結，本件抗告為無理由，依非訟事件法第46條、第21
    條第1 項、第24條第1 項，民事訴訟法第495 條之1 第1 項
    、第449 條第1 項、第95條、第78條，裁定如主文。
中    華    民    國   100    年    4     月    29    日
                      家事法庭審判長  廖文忠
                              法  官  趙家光
                              法  官  朱盈吉
以上正本係照原本作成。
如不服本裁定，應於收受送達後10日內向本院提起再抗告狀。再
為抗告應以適用法規顯有錯誤為理由，並委任律師為非訟代理人
中    華    民    國   100    年    4     月    29    日
                              書記官  蔡明株